臺灣士林地方法院刑事判決　　　　　　　95年度易字第1726號
公　訴　人　臺灣士林地方法院檢察署檢察官
被　　　告　己○○
　　　　　　乙○○
上被告等因重利案件，經檢察官提起公訴（95年度偵字第1858號
），被告為有罪之陳述，本院合議庭裁定改行簡式審判程序，並
判決如下：
    主  文
己○○共同連續犯重利罪，處有期徒刑陸月，如易科罰金，以銀
元參佰元即新臺幣玖佰元折算壹日。扣案如附表一、二所示之物
均沒收。
乙○○共同連續犯重利罪，處有期徒刑伍月，如易科罰金，以銀
元參佰元即新臺幣玖佰元折算壹日。扣案如附表一、二所示之物
均沒收。
    事  實
一、己○○、乙○○共同基於重利之概括犯意，自民國94年7 、
    8 月間某日起，以臺北縣淡水鎮○○路76之1 號「普立美汽
    車美容店」為據點，印製「家庭式互助會」名片，共同出資
    經營俗稱「日仔會」之地下錢莊，由借款人撥打己○○之00
    00000000號行動電話聯絡並談妥借款金額後，由己○○送款
    至約定地點，借款人需填寫個人基本資料、借據及簽立本票
    ，如借款人為計程車司機，並需填寫汽車讓渡書與提供執業
    登記證、身分證件、駕照及行車執照影本等證件，利息於借
    貸之初即預先扣除，其方式為：如借款新臺幣（下同）1 萬
    元，預先扣除借款金額百分之二十即2000元後，交給借款人
    8000元，借款人每三天應清償一次本金，分十次還清1 萬元
    本金，己○○與乙○○自94年7 月間起連續以上揭方式，趁
    甲○○、林聰明、丁○○、丙○○、吳佳禎、何英賢、藍偉
    清、王美雲、甘義興、庚○○、戊○○等人急迫之際貸以金
    錢，並獲取與原本顯不相當之重利，至94年10月間乙○○退
    夥後，己○○仍繼續以上揭方式將金錢貸以急需金錢之不特
    定人。嗣於95年1 月18日為警在己○○、乙○○住處搜索查
    獲，並扣得附表一、二所列之物。
二、案經臺北市政府警察局報請臺灣士林地方法院檢察署檢察官
    偵查起訴。
    理  由
一、前揭犯罪事實，業據被告己○○、乙○○於警詢時、偵查中
    、本院準備程序及審理時供認不諱（見1858號偵查卷卷1 第
    15至19頁、卷3 第73至74、246 至250 頁、96年1 月24日準
    備程序筆錄及審判筆錄），並經證人甲○○、林聰明、庚○○、辛○○、戊○○、吳佳禎、丁○○、丙○○於警詢時、
    偵查中，及證人何英賢、王美雲，甘義興於警詢時證述屬實
    （見1858號偵查卷卷1 第225 至226 、229 至232 、234 至
    237 、239 至242 、244 至247 、249 至252 、258 至261
    、263 至265 、270 至274 、276 至279 、281 至284 、28
    6 至289 、291 至293 、296 至299 、301 至304 頁、卷2
    第224 至227 、236 至239 頁、卷3 第226 至227 、229 至
    230 、236 至238 、258 至260 頁），且有被告己○○0000
    000000號行動電話94年8 月1 、2 日之通訊監察錄音及譯文
    在卷可稽，復有附表一、二所列物品扣案可資佐證，足證被
    告等自白與事實相符。本件事證明確，被告等犯行堪以認定
    。
二、核被告等所為，係犯刑法第344 條重利罪。而被告行為後，
    94年2 月2 日修正公布之刑法，已於95年7 月1 日施行，其
    中第2 條第1 項「行為後法律有變更者，適用行為時之法律
    。但行為後之法律有利於行為人者，適用最有利於行為人之
    法律」之規定，係規範行為後法律變更所生新舊法律比較適
    用之準據法，於刑法修正施行後，自應適用前開修正後之規
    定，為「從舊從輕」之比較；又比較新舊法時，應就罪刑有
    關之共犯、未遂犯、想像競合犯、牽連犯、連續犯、結合犯
    ，以及累犯加重、自首減輕暨其他法定加減原因（如身分加
    減）與加減例等一切情形，綜其全部罪刑之結果而為比較後
    ，再適用有利於行為人之法律處斷（最高法院24年度上字第
    4634號判例意旨、最高法院95年度第8 次刑事庭會議決議參
    照）。經查：(一)修正後刑法第28條關於成立共同正犯之標準
    ，將原來共同正犯之共同「實施」犯罪，改為共同「實行」
    犯罪，剔除完全未參與犯罪相關行為之「實行」的「陰謀共
    同正犯」及「預備共同正犯」，二者之意義及範圍固有不同
    ，但對本件被告二人共同基於重利之概括犯意及實行重利犯
    行，而共同犯重利罪之情形而言，刑法第28條之修正內容，
    對被告等並無有利或不利之影響，自不生比較新舊法之問題
    。(二)修正前刑法第56條連續犯之規定，已自修正後刑法中刪
    除，此刪除雖非犯罪構成要件之變更，但顯已影響行為人刑
    罰之法律效果，自屬法律有變更，依新法第2 條第1 項規定
    ，比較新舊法結果，仍應適用較有利於被告之行為時法律即
    舊法論以連續犯。(三)被告等於犯罪時之刑法第41條第1 項前
    段規定：「犯最重本刑為五年以下有期徒刑以下之刑之罪，
    而受六個月以下有期徒刑或拘役之宣告，因身體、教育、職
    業、家庭之關係或其他正當事由，執行顯有困難者，得以一
    元以上三元以下折算一日，易科罰金。」而被告等行為時之
    易科罰金折算標準，修正前罰金罰鍰提高標準條例第2 條前
    段（現已刪除）規定，就其原定數額提高為一百倍折算一日
    ，則本件被告等行為時之易科罰金折算標準，應以銀元三百
    元折算一日，經折算為新臺幣後，應以新臺幣九百元折算為
    一日。惟95年7 月1 日修正公布施行之刑法第41條第1 項前
    段則規定：「犯最重本刑為五年以下有期徒刑以下之刑之罪
    ，而受六個月以下有期徒刑或拘役之宣告者，得以新臺幣一
    千元、二千元或三千元折算一日，易科罰金。」比較修正前
    後之易科罰金折算標準，以95年7 月1 日修正公布施行前之
    規定，較有利於被告等，則應依刑法第2 條第1 項前段，適
    用修正前刑法第41條第1 項前段規定，定其折算標準。(四)經
    綜合比較結果，修正前連續犯之規定及易科罰金折算標準，
    對被告等較有利，故本件應適用修正前刑法相關規定。本件
    被告己○○與乙○○間，就94年10月前之重利犯行，有犯意
    聯絡及行為分擔，皆為共同正犯。被告等先後多次重利犯行
    ，時間緊接，所犯罪名相同，顯係基於概括犯意為之，為連
    續犯，應依修正前刑法第56條之規定各以一罪論，並加重其
    刑。爰審酌被告二人趁人急迫，賺取高額利息，有損社會善
    良風氣，並考量其等犯罪動機、手段、時間長短，與犯罪後
    供坦承犯行之態度等一切情狀，分別量處被告己○○有期徒
    刑六月，乙○○有期徒刑五月，並均依修正前刑法第41條第
    1 項前段之規定，諭知易科罰金折算標準。
三、扣案如附表一、二所示之物，分別係被告己○○、乙○○所
    有供犯本罪所用之物，業據其等供明在卷，應依刑法第38條
    第1 項第2 款宣告沒收。
據上論斷，應依刑事訴訟法第299 條第1 項前段、第273 條之1
第1 項，刑法第2 條第1 項前段、第28條、第344 條、第38條第
1 項第2 款，修正前刑法第56條、第41條第1 項前段，刑法施行
法第1 條之1 ，修正前罰金罰鍰提高標準條例第2 條，現行法規
所定貨幣單位折算新臺幣條例第2 條，判決如主文。
本案經檢察官高俊申到庭執行職務。
中　　華　　民　　國　　96　　年　　2 　　月　　7 　　日
                  刑事第三庭法  官  周明鴻
以上正本證明與原本無異。
如不服本件判決自判決送達之日起10日內，得向本院提起上訴。
                            書記官  丁梅芬
中　　華　　民　　國　　96　　年　　2 　　月　　8 　　日
附錄本判決論罪科刑依據之法條：
中華民國刑法第344條
（重利罪）
乘他人急迫、輕率或無經驗貸以金錢或其他物品，而取得與原本
顯不相當之重利者，處1 年以下有期徒刑、拘役或科或併科1千
元以下罰金。
附表一：
1.0000000000號、0000000000號行動電話2支
2.信封1 個（內有空白本票、個人資料表、個人基本資料、借據
  、汽車讓渡書）
3.辛○○信封1 個（內有辛○○簽立之本票、借據、個人基本資
  料、汽車讓渡書、執業登記證等證件影本）
4.陳國勇信封1個（內有陳國勇簽立之本票與借據）
5.帳單1紙
6.家庭式互助會名片1盒
7.戊○○、張林阿雪、林文楷、張壹杉、庚○○、林獨、王慶田
  、甲○○、謝喜美之個人基本資料
8.資料夾1 個（內有丙○○、吳佳禎、張壹杉、張正賢簽立之本
  票及空白本票2本）
9.帳冊1本
附表二：
家庭式互助會名片76張
